最高法院刑事判決　　　　　　九十六年度台上字第五六四０號
上　訴　人　甲○○
上列上訴人因偽造文書案件，不服台灣高等法院中華民國九十四
年四月一日第二審更審判決（九十二年度上更(一)字第六二八號，
起訴案號：台灣士林地方法院檢察署八十九年度偵字第四一四三
號），提起上訴，本院判決如下：
    主  文
原判決撤銷，發回台灣高等法院。
    理　由
本件原判決認定：上訴人甲○○自民國八十四年間某日起，即以
簽發票據方式向江峰光借貸金錢，至八十五年三月間，已積欠江
峰光約新台幣（下同）六百萬元之債務未償，江峰光為求債權有
所保障，遂要求上訴人交付以其父乙○○為發票人之本票供擔保
。詎上訴人未徵得乙○○之同意，竟於八十五年三月間某日在台
中市同榮里同樂巷十四之二號其所經營之公司內，於江峰光交付
已填妥受款人為「江峰光」、金額為「六百萬元正」之空白本票
發票人欄上，偽造乙○○之署押，並填載乙○○之地址為台北市
北投區○○路○段三四九號二樓，旋以己之印章加蓋於本票發票
人欄上，惟本票上之發票日期欄仍屬空白，該本票因欠缺該應記
載事項，僅具債權憑證性質之私文書，上訴人於偽造該乙○○名
義之私文書後，即交付予江峰光而行使之，以供其債務之擔保，
足生損害於乙○○及江峰光。嗣上訴人因無法履行其債務，江峰
光即持由某不詳姓名者在該本票「發票日期」欄填上「八十三年
三月二十一日」，暨由某不詳姓名者於不詳時、地委由不知情之
刻印者所偽刻之「乙○○」印章，蓋用印文在上開本票發票人欄
偽造之「乙○○」署押下方及受款人欄下方之刪改處（共二枚）
，而完成發票行為後之如原判決附表所示之本票（下稱本件本票
），持向台灣台中地方法院民事庭對上訴人及乙○○聲請本票裁
定強制執行，乙○○於接獲該本票裁定後，始知上情等情，因而
撤銷第一審不當之科刑判決，改判論處上訴人行使偽造私文書，
足以生損害於他人罪刑，固非無見。
惟查：(一)、科刑之判決書，其主文與理由必須互相一致，否則即
屬判決理由矛盾之違法。原判決主文欄諭知：「如附表所示金額
為新台幣陸佰萬元、受款人為江峰光、發票人為乙○○、甲○○
之僅具債權憑證性質之本票上，偽造之乙○○……印文貳枚……
均沒收」，但理由內則說明：「如附（表）所示金額為新台幣六
百萬元、受款人為江峰光、發票人為乙○○、甲○○之本票『影
本』壹紙上……偽造於本票『影本』上乙○○之印文二枚，係偽
造之……印文，應依刑法第二百十九條規定，宣告沒收」（見原
判決第五頁倒數第二行至第六頁第二行），亦即主文欄諭知本件
本票上偽造之「乙○○」印文二枚沒收，然理由內則謂本件本票
「影本」上偽造之「乙○○」印文二枚沒收，主文與理由不相一
致，自有判決理由矛盾之違誤。(二)、刑罰之沒收，有採義務沒收
主義之應沒收與採職權沒收主義之得沒收二種規定，二者固有沒
收物之所有權不問屬於犯罪行為人與否及屬於犯罪行為人所有為
限之區分，然此二種沒收均為從刑之一種，依主從不可分原則，
俱應附隨於主刑而存在。故不論應沒收或得沒收，皆須與該犯罪
行為人之犯罪有直接關係者，始得附隨於主刑而同時宣告之，倘
無任何關聯，即無所附麗。原判決既認上訴人僅於江峰光所交付
已填妥受款人為「江峰光」、金額為「六百萬元正」之本件本票
發票人欄上，偽造乙○○之署押，並填載乙○○之地址，至「乙
○○」之印章一枚暨本件本票發票人欄下方及受款人下方刪改處
之「乙○○」印文二枚，均非上訴人所偽造（見原判決第一頁事
實欄第五行至第二頁第七行、第二頁理由欄第十行至第三頁第一
行、第三頁末行至第四頁第一行）。倘若無訛，則該偽造之「乙
○○」印章一枚及印文二枚，即與本件上訴人之犯罪無關，原判
決逕行適用刑法第二百十九條於主文欄附隨於主刑諭知沒收該偽
造之印章及印文，復未敘明諭知沒收該偽造「乙○○」印章及印
文之理由，亦難認為適法。(三)、原判決認定上訴人係於八十五年
三月間某日在其位於台中市同榮里同樂巷十四之二號所經營之公
司內，偽造及交付本件本票予江峰光等情。但依卷內資料，上訴
人於偵查及原審此次更審時均供陳本件本票係其在台中市○○路
○段三四六巷二十五弄十二號二十四樓填寫後交予江峰光（見他
字第一０四五號卷第十四頁反面、第十五頁；原審上更(一)卷第二
十二頁、第二十三頁），江峰光於偵查中亦坦陳上訴人係在台中
市住處交付本件本票（見他字第一０四五號卷第十四頁反面），
而台中市同榮里同樂巷十四之二號係上訴人於八十五年五月一日
向江啟義承租土地後所搭建之辦公室，並有土地租賃契約書影本
可證（見偵字第一０三三二號卷第十六頁）。如均屬實，上訴人
能否於八十五年三月間在上開所經營之公司內偽造並交付本件本
票？即仍值詳酌。本院前次發回意旨業已指出，對此應予詳加調
查審認（見本院九十二年度台上字第五０八一號刑事判決第三頁
）。乃原審此次更審時仍未予究明，致其違誤之情形仍然存在。
以上，或為上訴意旨所指摘，或係本院得依職權調查之事項，應
認原判決仍有撤銷發回更審之原因。原判決說明不另為無罪諭知
部分，基於審判不可分原則，併予發回。
據上論結，應依刑事訴訟法第三百九十七條、第四百零一條，判
決如主文。
中　　華　　民　　國　九十六　年　　十　　月　二十五　日
                      最高法院刑事第十庭
                          審判長法官  謝　俊　雄
                                法官  陳　世　雄
                                法官  魏　新　和
                                法官  吳　信　銘
                                法官  徐　文　亮
      本件正本證明與原本無異
                                      書  記  官
中　　華　　民　　國　九十六　年　 十一 　月　　二　　日
                                                Ａ
